福建金門地方法院民事判決
110年度簡上字第3號
上  訴  人  林慧姈
訴訟代理人  吳奎新律師
被  上訴人  陳清雲
            張金鳳
上二人共同
訴訟代理人  張復鈞律師
上列當事人間請求確認債權關係不存在事件，上訴人對於民國10
9年10月30日本院金城簡易庭109年度城簡字第20號第一審判決提
起上訴，本院於民國111年3月1日言詞辯論終結，判決如下：
    主  文
上訴駁回。
第二審訴訟費用由上訴人負擔。
    事實及理由
一、被上訴人主張：　　
　㈠上訴人即被告於民國108年4月18日持被上訴人即原告等2人（
    下稱被上訴人等2人）為發票人，發票日為105年1月13日，
    票號CH577989號，票面金額為新臺幣（下同）1000萬元之本
    票1紙（下稱系爭本票），向本院聲請本票裁定，本院於同
    年5月24日，以108年度司票字第51號裁定（下稱系爭裁定）
    准許強制執行，上訴人並以系爭裁定為執行名義，向本院聲
    請強制執行，經本院以108年度司執字第3966號案件受理執
    行中（下稱系爭執行案件），惟系爭本票並非被上訴人等2
    人所親自簽發，系爭本票上之蓋章部分，亦為遭他人盜蓋，
    直至系爭執行案件執行時，始知系爭本票遭盜簽一事，而縱
    系爭本票確為被上訴人等2人所簽發，其原因關係亦已不存
    在，爰依民事訴訟法第247條規定，起訴請求確認系爭本票
    債權不存在等語。
　㈡原審聲明：確認被告持有系爭本票債權不存在。
　㈢答辯聲明：上訴駁回。
二、上訴人則以：　　
　㈠本件上訴人係合法取得系爭本票，且本票為被上訴人等2人簽
    發：
　⒈被上訴人陳清雲與訴外人即其配偶董淑勤因所經營公司之資
    金需求，向訴外人黃國強借款，因黃國強現有資金不足，故
    轉向上訴人詢問是否借予資金，經上訴人同意但表示要有抵
    押擔保才同意支借，後黃國強告知，董淑勤表示被上訴人陳
    清雲之前配偶即被上訴人張金鳳同意提出不動產設定，所以
    上訴人才將資金轉至黃國強帳戶。此有上訴人分別多次匯款
    與黃國強合計1,533萬2,000元之匯款單，黃國強將上述資金
    轉交給董淑勤後，被上訴人等2人則為擔保此債務，同意共
    同簽立系爭本票另同意以被上訴人張金鳳名下不動產設定最
    高限額抵押權1,000萬元予上訴人，有他項權利證明書、借
    款證足以證明上訴人取得系爭本票，係因被上訴人等2人為
    擔保董淑勤借款債務而簽發後交予董淑勤再由董淑勤交予上
    訴人，讓上訴人至訴外人即代書陳淑慧辦理抵押權擔保設定
    ，上訴人顯係合法取得系爭本票，自得享有票據上之權利。
  ⒉被上訴人等2人雖否認系爭本票上之簽名非其本人親簽，但不
    否認其上印文之真正，其主張係遭人擅自盜蓋，依最高法院
    見解，自應由其舉證證明印文係遭盜蓋之事實，否則難單以
    其片面空言主張來認定系爭本票為偽造，尤其對照被上訴人
    張金鳳尚有設定抵押權予上訴人擔保相關借款債務之事實，
    因設定抵押權必定需被上訴人張金鳳提供印鑑證明、印章、
    身分證及所有權狀正本等文件，並配合印鑑章之用印，始能
    完成，足以佐證上訴人取得系爭本票系合法有效取得，至為
    明確，上訴人取得系爭票據，並在董淑勤及被上訴人陳清雲
    屆期未清償債務後，經上訴人請求後，四方（含董淑勤、上
    訴人、被上訴人等2人）還協調還款事宜，因被上訴人等2人
    要求先塗銷抵押權讓被上訴人等2人去向銀行或第三人借款
    先還一半（即500萬元）的錢，上訴人認為如果被人等2人借
    不到錢要如何保障？其提不出任何擔保才協商破裂，上訴人
    不得已才向法院聲請本票裁定及強制執行，此均屬合法有據
    ，系爭本票債權自屬存在等語，資為抗辯。
　㈡原審聲明：原告之訴駁回。
　㈢上訴聲明：
　⒈原判決廢棄。
　⒉上廢棄部分，被上訴人第一審之訴駁回。
三、原審為上訴人敗訴之判決，上訴人不服提起上訴，其上訴聲
    明：㈠原判決廢棄；㈡上廢棄部分，被上訴人第一審之訴駁回
    。被上訴人答辯聲明：上訴駁回。   
四、兩造不爭執及爭執之事項（見本院卷第260頁，為敘述方便
    ，文句略作修正）：
  ㈠不爭執之事項：
　⒈上訴人於108年4月23日持系爭本票向本院聲請本票裁定，並
    經系爭裁定准許強制執行。
  ⒉上訴人於108年11月8日，持系爭裁定為執行名義，向本院聲
    請對被上訴人張金鳳的財產強制執行，後經本院以系爭執行
    案件受理執行。
  ⒊系爭本票上所蓋用發票人之印文為真正，發票人之簽名是訴
    外人蓳淑勤所簽。
　㈡爭點事項：
  ⒈系爭本票上之發票人印章是否為盜蓋？
  ⒉系爭本票上之原因關係係存在何人之間？是否存在？
  ⒊系爭本票之原因關係若存在，該借款是否已清償？
五、本院之判斷：
  ㈠按確認法律關係之訴，非原告有即受確認判決之法律上利益
    者，不得提起之，民事訴訟法第247條第1項前段定有明文。
    所謂即受確認判決之法律上利益，係指法律關係之存否不明
    確，原告主觀上認其在法律上之地位有不安之狀態存在，且
    此種不安之狀態，能以確認判決將之除去者而言（最高法院
    52年台上字第1240號判例要旨參照）。本件被上訴人等2人
    起訴主張系爭本票債權不存在，而上訴人業已持系爭本票向
    本院聲請裁定准予強制執行，並經本院以系爭裁定准許在案
    ，上訴人取得執系爭本票裁定對被上訴人等2人之財產聲請
    強制執行，是被上訴人等2人在法律上之地位已陷於不安狀
    態，且此種不安之狀態，能以確認判決將之除去，故被上訴
    人等2人提起本訴，應有確認利益，合先敘明。
　㈡系爭本票上之發票人印章是否遭他人盜蓋，尚有疑義：
　⒈按票據上簽名者，依票上所載文義負責。二人以上共同簽名
    時，應連帶負責；票據上之簽名，得以蓋章代之，票據法第
    5條、第6條分別定有明文。又當事人主張有利於己之事實者
    ，就其事實有舉證之責任。但法律別有規定，或依其情形顯
    失公平者，不在此限，民事訴訟法第277條定有明文；再私
    文書經本人簽名、蓋章或按指印者，推定為真正。民事訴訟
    法第277條及第358條定有明文。上訴人據以請求之協議書上
    所蓋被上訴人之印章，係屬真正，為被上訴人所不爭執。被
    上訴人雖辯稱：其印章被盜蓋云云。惟未據舉證以實其說，
    依上開說明，即應推定該協議書為真正(最高法院82年度台
    上字第1382號判決意旨參照)。參照上開判決意旨，若系爭
    本票上之印文為真正，因印章由本人或有權使用之人蓋用為
    常態，由無權使用之人蓋用為變態，則該被盜用之事實，按
    諸舉證責任分配原則，即轉應由主張該變態事實之被上訴人
    等2人負舉證責任。
　⒉經查：證人董淑勤即被上訴人陳清雲之配偶於原審結證稱：
    系爭本票上之簽名及印章均為伊簽名及蓋章，伊的窗口是黃
    國強，我們長期有資金往來，伊名下的不動產幾乎已經抵押
    給黃國強或林慧姈，因為伊資金不足，剛好張金鳳有委託陳
    清雲辦理盤山村段的房子，東西放在客廳，伊為了向調頭寸
    ，所以把這些資料拿到黃董（指黃國強）的辦公室，黃國強
    拿了空白本票、借據，是黃國強拿給代書辦的，被上訴人等
    2人沒有授權伊蓋用印章等語(見原審卷第129頁、第130頁)
    。依證人董淑勤上開所述，系爭本票上之簽名及印章均為其
    簽名及蓋章，系爭本票未經被上訴人等2人授權其為簽名及
    蓋章。惟依證人黃國強於原審結證稱：伊與系爭本票存有借
    貸關係，陳清雲、董淑勤到公司來找伊說要借1,000萬元，
    伊這邊借貸是要設定抵押權的，伊跟伊的金主上訴人講好後
    ，再到陳清雲小西門辦公室，票是陳清雲給伊的，伊沒有看
    到是誰簽的，拿給伊的時候已經簽好了，給伊的時候還沒蓋
    章，系爭本票的印章是伊至陳清雲辦公室的時候，因為兩位
    都在，他們在伊面前蓋章等語（見原審卷第133-134頁）。
    證人黃國強前揭所述，其親見被上訴人等2人於其面前在系
    爭本票蓋立渠等之印文，然參以被上訴人張金鳳於104至105
    年間在址設高雄市○○區○○○路0000巷00弄0號訴外人聯濠工程
    有限公司工作，並無請假紀錄，此有訴外人聯濠工程有限公
    司109年7月28日聯工字第109072801號函暨請假卡（103年度
    ）、（106年度）在卷可參(見原審卷第245-248 頁)，被上
    訴人張金鳳於系爭本票之簽發日（即105年1月13日）是否人
    在金門尚非無疑，且從前開董淑勤及黃國強二人之證詞互核
    以詳，二人之證詞尚有扞格，故系爭本票上之發票人印章是
    否遭證人董淑勤盜蓋，顯有可疑。
  ⒊承上，僅依證人董淑勤之證詞實無從據此認定系爭本票上發
    票人印章確為證人董淑勤所盜蓋，復參酌卷內其他事證，亦
    無法說服本院認定系爭本票上之發票人印章為盜蓋。 　
　㈢系爭本票上之原因關係究存在於兩造或董淑勤與上訴人間並
    不明確，而有疑義：　
　⒈票據乃文義證券及無因證券，票據上之權利義務悉依票上所
    載文義定之，與其基礎之原因關係各自獨立，票據上權利之
    行使不以其原因關係存在為前提。執票人行使票據上權利時
    ，就其基礎之原因關係確係有效存在不負舉證責任。且若票
    據債務人以自己與執票人間所存抗辯之事由對抗執票人，依
    票據法第13條規定觀之雖非法所不許，仍應先由票據債務人
    就該抗辯事由之基礎原因關係負舉證之責任。惟當票據基礎
    之原因關係確立後，法院就此項原因關係進行實體審理時，
    當事人於該原因關係是否有效成立或已否消滅等事項有所爭
    執，即應適用各該法律關係之舉證責任分配原則，而非猶悉
    令票據債務人負舉證責任(最高法院107年度台上字第1584號
    判決意旨參照)。是本件被上訴人等2人爭執原因關係之存在
    ，應由票據債務人即上訴人先就系爭本票之原因關係存在等
    情負舉證責任。
　⒉查系爭本票之原因關係究指何筆債權且存在何人之間，上訴
    人於原審先為主張被上訴人陳清雲及證人董淑勤透過黃國強
    向上訴人借款之1,533萬2,000元借款等語(見原審卷第27頁)
    ；復改稱系爭本票之原因關係依據為原審卷第41頁之借款證
    （下稱系爭借款證）等語(見原審卷第217頁)，系爭借款證
    內容略以：二、最高限額抵押權。三、抵押權設定金額：新
    臺幣壹仟萬元正。四、實收到借款金額：新臺幣。債務人兼
    不動產提供人：張金鳳。保證人兼連帶債務人：陳清雲等語
    （見原審卷第41頁）；末再稱證人董淑勤、被上訴人陳清雲
    、張金鳳資金往來頻繁，系爭本票簽發同時有設定最高限額
    抵押權，所以系爭本票也有最高限額抵押的適用，總共借款
    的金額為3、4,000萬元等語(見原審卷第267頁)。是故，上
    訴人就系爭本票之原因關係究指何筆債權且存在何人之間所
    為之說明，關於系爭本票之原因關係之債務人、金額、擔保
    對象等情，多次更異其詞，足認上訴人實無從特定系爭本票
    之原因關係究屬何筆債權。
　⒊次查，證人董淑勤於原審結證稱：系爭本票上之簽名及印章
    均為伊簽名及蓋章，伊的窗口是黃國強，我們長期有資金往
    來，伊名下的不動產幾乎已經抵押給黃國強或上訴人，因為
    伊資金不足，剛好張金鳳有委託陳清雲辦理盤山村段的房子
    ，東西放在客廳，伊為了調頭寸，所以把這些資料拿到黃董
    （指黃國強）的辦公室，黃國強拿了空白本票、借據，是黃
    國強拿給代書辦的，被上訴人等2人沒有授權伊蓋用印章等
    語(見原審卷第129頁、第130頁)。依證人董淑勤上開所述，
    係董淑勤欲向黃國強所介紹之金主即上訴人為借貸；再依證
    人黃國強於原審結證稱：伊與系爭本票存有借貸關係，陳清
    雲、董淑勤到公司來找伊說要借1,000萬元，伊這邊借貸是
    要設定抵押權的，伊跟伊的金主即上訴人講好後，再到陳清
    雲小西門辦公室，票是陳清雲給伊的，伊沒有看到是誰簽的
    ，拿給伊的時候已經簽好了，伊跟董淑勤、陳清雲配合時間
    十幾年了，借錢就是要設定，伊幫董淑勤找金主借錢，主要
    是因為借款，才會有借據、本票，借款人是陳清雲，張金鳳
    等於是不動產擔保人，一向都是董淑勤跟伊溝通的，陳清雲
    沒有不動產，伊不可能借錢給他，他就找張金鳳當擔保人，
    而董淑勤已經拿不出其他不動產給伊設定，董淑勤他們拿到
    代書那邊去辦，他的資料、支票給伊，看過沒問題，就拿去
    代書那邊辦，伊是辦好設定，才交錢給他等語（見原審卷第
    133-135頁）。觀諸黃國強上開證詞為被上訴人陳清雲、證
    人董淑勤欲向其借1,000萬元，其介紹上訴人與被上訴人陳
    清雲、證人董淑勤。故自前開董淑勤與黃國強之證詞互核以
    觀，就系爭本票之原因關係，依證人董淑勤所述為其欲向上
    訴人借貸，依證人黃國強前揭所述為其與系爭本票存有借貸
    關係，被上訴人陳清雲與證人董淑勤欲向其借貸，並介紹上
    訴人與被上訴人陳清雲與證人董淑勤為借款，是上開證人董
    淑勤與黃國強之證詞互有齟齬，系爭本票之原因關係究存在
    於證人董淑勤與上訴人間或被上訴人陳清雲及證人董淑勤與
    證人黃國強或上訴人間，仍有疑問。再查，證人即代書陳淑
    慧於本院審理時結證稱：最高限額抵押權之權利人為上訴人
    ，設定義務人為被上訴人張金鳳，債務人為被上訴人等2人
    ，通常是黃國強講一個設定案，被上訴人等2人的證件，在
    抵押權設定的義務人需要出具權狀正本、身分證影本、印鑑
    證明、印鑑章，債務人的部份需出具身分證影本、普通印章
    ，這些文件都是董淑勤提供的，設定的內容部份原則上是黃
    國強先生說的內容，這個借款證的登打是伊打的，簽名的部
    份不是在伊辦公室簽的，本票也不是在伊辦公室簽的，所以
    本票伊沒有印象。因為張金鳳的印鑑證明、印鑑章不會隨便
    交給任何人，應該是董淑勤，這個時間有點久遠，伊沒辦法
    確定是誰把印鑑證明拿來，張金鳳的印鑑證明、權狀、印鑑
    章不會隨便交給任何人，但以伊替張金鳳辦理這幾年幾件登
    記案件來看，應該是董淑勤拿來的，因為張金鳳不可能把印
    鑑證明、印鑑章交給黃國強。辦理過程中陳清雲沒有到伊辦
    公室，不確定董淑勤有沒有到伊辦公室，這些土地過戶或設
    定抵押權，從頭到尾伊都沒有看過張金鳳本人。張金鳳的文
    件是陳清雲、董淑勤給伊，有次是張金鳳的弟弟拿來的等語
    （見本院卷第129-133頁）。參諸證人陳淑慧前開證詞，證
    人董淑勤拿張金鳳的印鑑證明、權狀、印鑑章交付陳淑慧，
    陳淑慧受董淑勤、黃國強之委託，以上訴人為權利人，設定
    義務人為被上訴人張金鳳，債務人為被上訴人等2人，並辦
    理1,000萬元最高限額抵押權，然就系爭借款證及系爭本票
    是否為被上訴人等2人所親簽乙節並不知情，且自始自終均
    未見到被上訴人張金鳳，且參核系爭借款證之債務人兼不動
    產提供人：張金鳳。保證人兼連帶債務人：陳清雲，因之，
    苟上訴人主張系爭借款證為系爭本票之原因關係乙節為真，
    被上訴人陳清雲豈為系爭借款證上之保證人，而非債務人？
    上訴人復未舉證證明系爭本票之原因關係即消費借貸存在於
    上訴人與被上訴人等2人間，故難認系爭本票之原因關係存
    在。
  ⒋又上訴人復提出匯款單（見本院卷第191-206、原審卷第161
    頁-203頁、第315-325頁），其匯款時間從104年11月間橫跨
    至106年9月間，匯款人包括上訴人、黃國強，匯款對象包括
    董淑勤、被上訴人陳清雲、訴外人青宇建設有限公司、鑫勤
    工程股份有限公司、世全營造有限公司等，匯款金額從10萬
    元至200萬元不等，其借款時間及金額不一而定，且匯款人
    及匯款對象亦非固定，充其量僅能證明上開匯款人及受款人
    之金流動向；又上訴人所提之支票及退票理由單影本1份（
    見本院卷第241頁），該支票簽發日期為107年8月6日，於10
    7年8月7日退票，戶名為被上訴人陳清雲，亦與系爭本票之
    簽發日期於105年1月13日，時隔2年之久。是上訴人所提上
    開證據資料，均無從據此推論系爭本票之原因關係存在。
  ⒌承上，上訴人所提之證據資料，均無從認定系爭本票之原因
    關係尚存在，是被上訴人等2人為原因關係抗辯，自屬有理
    由。
六、綜上所述，上訴人請求廢棄原判決，並駁回被上訴人等2人
    於第一審之訴，為無理由，不應准許。原審判決駁回上訴人
    之訴，理由雖與本院不同，但結論並無二致，仍應予維持。
    上訴人上訴意旨指摘原判決不當，求予廢棄改判，為無理由
    ，應予駁回。
七、本件事證已臻明確，兩造其餘之攻擊防禦方法及所提出之證
    據，經核與判決之結果不生影響，爰不逐一論述，併此敘明
    。
八、據上論結，本件上訴為無理由，依民事訴訟法第436條之1第
    3項、第449條第2項、第78條判決如主文。
中　　華　　民　　國　　111 　年　　3 　　月　29 　　 日
民事第一庭 審判長法  官  陳弘能
                 法  官  魏玉英
                 法  官  黃俊偉
以上正本係照原本作成。　　　　　　　　　　　　　　　　　
如不服本判決，僅得於收受本判決正本送達後20日內，以適用法
規顯有錯誤為理由時，向本院提出上訴狀（須按他造當事人之人
數附繕本），經本院許可後方得上訴至最高法院。上訴時應提出
委任律師或具有律師資格之人之委任狀；委任有律師資格者，另
應附具律師資格證書及釋明委任人與受任人有民事訴訟法第466
條之1 第1 項但書或第2 項所定關係之釋明文書影本。若委任律
師提起上訴者，應一併繳納上訴審裁判費，否則本院得不命補正
逕行駁回上訴。
中　　華　　民　　國　　111 　年　　3 　　月　29 　　 日
                               書記官   黃紹洧